【裁判字號】    99,重訴,96
【裁判日期】    990831
【裁判案由】    塗銷所有權移轉登記
【裁判全文】
臺灣桃園地方法院民事判決              99年度重訴字第96號
原      告  彰化商業銀行股份有限公司
法定代理人  丁○○
訴訟代理人  甲○○
            戊○○
被      告  丙○○○
            乙○○
上列當事人間請求塗銷所有權移轉登記事件，本院於民國99年8
月25日言詞辯論終結，判決如下：
    主  文
原告之訴及假執行之聲請均駁回。
訴訟費用由原告負擔。
    事實及理由
壹、程序方面：
一、按訴狀送達後，原告不得將原訴變更或追加他訴。但請求之
    基礎事實同一者，不在此限。民事訴訟法第255 條第1 項但
    書第2 款定有明文。次按所謂請求之基礎事實同一，係指變
    更或追加之訴與原訴之主要爭點有其共同性，各請求利益之
    主張在社會生活上可認為同一或關連，而就原請求之訴訟及
    證據資料，於審理繼續進行在相當程度範圍內具有同一性或
    一體性，得期待於後請求之審理予以利用，俾先後兩請求在
    同一程序得加以解決，避免重複審理，進而為統一解決紛爭
    者，即屬之，此有最高法院95年度台上字第1573號判決可資
    參照。本件原告起訴聲明原為  1.確認被告乙○○、丙○○
    ○就坐落桃園縣楊梅鎮○○○段埔心小段46之43地號及其上
    1439建號房屋之不動產買賣關係不存在。2.丙○○○就上開
    不動產於97年4 月29日以買賣為原因向桃園縣楊梅地政事務
    所所為之所有權移轉登記應予塗銷。嗣原告於民國99年5 月
    13日具狀追加聲明為  1.確認乙○○、丙○○○就坐落桃園
    縣楊梅鎮○○○段埔心小段46之43地號及其上1439、1606建
    號房屋之不動產（以下合稱系爭不動產）買賣關係不存在。
    2.丙○○○就系爭不動產於97年4 月29日以買賣為原因向桃
    園縣楊梅地政事務所所為之所有權移轉登記應予塗銷。查乙
    ○○將系爭不動產移轉登記予丙○○○之原因、時間均相同
    ，故原告基於同一請求權基礎為追加聲明，足認原訴與追加
    之訴間有相當之關連性，且原訴之證據資料得於追加之訴審
    理時予以利用，揆諸前開規定，可認原訴與追加之訴之請求
    基礎事實係屬同一，原告所為訴之追加，於法有據，應予准
    許。
二、按確認法律關係之訴，非原告有即受確認判決之法律上利益
    者，不得提起之，民事訴訟法第247 條第1 項定有明文。所
    謂即受確認判決之法律上利益，係指法律關係之存否不明確
    ，原告主觀上認其在法律上之地位有不安之狀態存在，且此
    種不安之狀態，能以確認判決將之除去者而言。本件兩造均
    不爭執乙○○曾擔任訴外人弼信企業股份有限公司（下稱弼
    信公司）向原告借款之連帶保證人，且該筆借款目前尚未清
    償完畢，原告已對乙○○取得該部分債權之執行名義（即台
    灣台北地方法院97年度審重訴字第559 號清償債務民事確定
    判決）。又原告主張被告間就系爭不動產於97年4 月29日所
    為之買賣契約係屬通謀虛偽意思表示，依法應歸於無效，為
    被告所否認，則兩造就被告間之系爭不動產買賣關係是否存
    在顯有爭執，如不訴請確認，原告在私法上之地位即有受侵
    害之危險，而此項危險有以確認判決除去之必要，參諸首開
    說明，原告提起本件訴訟以排除此項危險，自有即受確認判
    決之法律上利益，合先敘明。
貳、實體方面：
一、本件原告主張：
  (一)弼信公司於97年5 月29日邀乙○○為連帶保證人簽立保證書
    及授信約定書予原告，約定就弼信公司現在（包括過去所負
    ，現在尚未清償）及將來對於債權人所負之一切債務以本金
    新台幣（下同）14,0 00,000 元為限額暨其利息、遲延利息
    、違約金、損害賠償、及其他從屬於主債務人之負擔，願與
    主債務人負連帶清償之責。弼信公司於96年10月31日起陸續
    簽立本票（即借據）7 紙及借據1 紙向原告借款共計14,000
    ,000元，詎上開借款於97年10月31日起陸續屆期，迭經催討
    仍不獲清償，依授信約定書第6 條第1 款約定，弼信公司所
    負之一切債務視為全部到期，弼信公司及連帶保證人（即乙
    ○○）應連帶清償尚欠之本金13,338,897元及利息、違約金
    ，此部分業經台灣台北地方法院97年度審重訴字第559 號民
    事判決及更正裁定確定在案。
  (二)乙○○恐因做保而負債，乃於97年5 月29日簽立前開保證書
    及授信約定書之前1 個月（即97年4 月29日），以買賣為原
    因，將其名下之系爭不動產移轉登記予其母即丙○○○，而
    弼信公司旋於97年10月31日發生延滯，被告所為顯係通謀虛
    偽意思表示，依民法第87條第1 項之規定，應屬無效。又依
    同條第2 項規定，虛偽意思表示當事人間固得主張隱藏他項
    法律行為，然不得向第3 人為是項主張。丙○○○乃乙○○
    之母親，其年事已高，且無收入來源，恐無價金給付之實，
    因此，被告間就系爭不動產應無買賣關係，故被告以買賣為
    原因辦理移轉登記應為通謀意思表示，而原告為乙○○之債
    權人，對於上開行為有效與否，自有確認之利益。
  (三)被告間之買賣及所有權移轉登記既屬無效，乙○○依民法第
    113 條或第767 條之規定，得請求丙○○○塗銷所有權移轉
    登記，原告為乙○○之債權人，依民法第242 條規定，自得
    代位請求丙○○○塗銷登記。
  (四)乙○○雖擔任弼信公司向原告借款之連帶保證人，惟實際上
    乙○○並未參與該公司之投資。若被告未能證明該資金確係
    用於投資弼信公司者，則被告間雖有金錢往來，實屬於贈與
    之法律關係而非借貸。再者，倘如被告所述，被告約定若乙
    ○○未於96年底前全數清償借款時，乙○○應於3 個月內將
    系爭不動產，以1,500,000 元讓售予丙○○○，惟系爭不動
    產價格議定之依據何在，及為何拖至97年4 月29日始辦理過
    戶，而非依雙方約定於3 個月內辦理。
  (五)丙○○○之郵局存摺僅能證明丙○○○當日有提領1,000,00
    0 元現金之事實，並無法證明丙○○○有交付該筆款項予乙
    ○○，遑論可以證明乙○○持有該筆款項用來投資弼信公司
    。又被告雖抗辯乙○○於90年5 月4 日向丙○○○借貸之1,
    000,000 元，因時隔日久，不復記憶自何處取出。惟1,000,
    000 元並非小數目，一般人亦不可能隨時存放百萬現金於身
    邊。再者，該1,000,000 元係用來借予乙○○，以被告2 人
    為母子之至親關係，豈有可能不知錢財來自何處。另楊梅瑞
    塘郵局00000000帳號之10,000,000元支票，被告迄未證明該
    帳號是否為被告2 人所有，自不能證明丙○○○有借予乙○
    ○1,000,000 元。又依陳文出具之收據所載內容，充其量僅
    能證明陳文有收到乙○○之1,000,000 元，惟該收據所指之
    公司是否為弼信公司，抑或別家公司，而陳文是否原為弼信
    公司之股東，均無法由該收據一窺真實。
  (六)弼信公司於97年4 月18日召開董監事會議（股東人數僅十人
    ），當日乙○○亦出席並參與決議，會中一致通過授權董事
    長程金梁，向原告復興分行申請授信額度14,000,000元，以
    供營運週轉使用。借戶旋於當日向復興分行提出借款之申請
    ，並以乙○○取代徐文龍為連帶保證人，經原告受理申請並
    同意後，於97年5 月29日與被告等人辦理對保手續。因此，
    乙○○早於系爭不動產97年4 月29日辦理移轉登記前之97年
    4 月18日，就知悉將擔任弼信公司之連帶保證人。
  (七)聲明：
  1.確認乙○○、丙○○○就系爭不動產買賣關係不存在。
  2.丙○○○就系爭不動產於97年4 月29日以買賣為原因向桃園
    縣楊梅地政事務所所為之所有權移轉登記應予塗銷。
二、被告則抗辯：
  (一)乙○○數度投資弼信公司，惟因資金短缺，遂數次向丙○○
    ○借貸，共計借貸2,000,000 元，並約定年利息6 ％。借貸
    之明細如下：1.87年1 月23日借貸1,000,000 元（該筆款項
    係丙○○○自郵局存款提領借予乙○○，再由乙○○持之投
    資弼信公司。斯時，丙○○○存款尚有餘額84,857元，且丙
    ○○○係按期領有軍人遺眷終身俸。難謂丙○○○無借予乙
    ○○之財力）。2.90年5 月4 日借貸1,000,000 元（因弼信
    公司法定代理人程金梁商請乙○○以買入訴外人弼信公司前
    股東陳文股權方式加碼投資弼信公司，故乙○○乃向丙○○
    ○借貸楊梅瑞塘郵局00000000帳號之1,000,000 元支票作為
    支付陳文之退股金，且以此方式投資弼信公司，然因時隔日
    久，故被告不記得該帳號係丙○○○或其先夫所有）。94年
    間乙○○繼承系爭不動產時，丙○○○鑑於乙○○借貸歷經
    數年均無力償還，為保障其債權，丙○○○遂與乙○○以對
    話之意思表示約定附停止條件之不動產買賣如下：乙○○於
    96年年底之前，若無法全數清償向丙○○○借貸之本金及利
    息。乙○○應於3 個月內將系爭不動產讓售予丙○○○。被
    告間約定系爭不動產作價1, 500,000元，且買賣價金優先清
    償借貸之本金及利息。嗣乙○○於96年年底仍無法清償借貸
    ，即依約將系爭不動產於97年4 月29日讓售予丙○○○。系
    爭不動產價金1,500,000 元，除全額依約優先抵償借貸外，
    乙○○尚積欠丙○○○借貸本金500,000 元及利息。又房地
    價格之決定，取決於買賣雙方之交情、彼此對市場價格之認
    知、供需因素等，並非相同地點、面積之房屋，於出賣時之
    價格均屬相同，亦即只要買賣雙方對此價格均能接受，交易
    即可成立，此乃自由市場經濟下之自然情況。況且市場交易
    價格之決定，非僅取決於客觀因素，尚包括買賣雙方之情誼
    、買賣當時雙方之供需等主觀之重要因素，依民法第345 條
    規定，被告間就系爭不動產及其價金1,500,000 元互相同意
    時，買賣契約即為成立。被告間就系爭不動產之買賣既屬合
    法，乙○○將系爭不動產之所有權於97年4 月29日移轉登記
    給丙○○○亦屬合法。
  (二)訴外人徐文龍因終止弼信公司向原告貸款之保證契約，乙○
    ○在弼信公司法定代理人程金梁請託之下，遂於97年5 月29
    日替任簽立保證契約。而乙○○與丙○○○買賣系爭不動產
    ），並於97年4 月29日移轉登記，係乙○○於同年5 月29日
    替任簽立保證契約之前1 個月。凡人等對於明日之事，尚無
    法預測，況1 個月之後所發生之事可得預測，足證原告所稱
    被告所為係通謀虛偽為意思表示，顯屬臆測之詞。
  (三)依公司法第192 條第1 項規定，可知董監事係由股東會遴選
    ，惟股東不一定必為董監事。復依德韋聯合會計師事務所簽
    證之95年度弼信公司增資及修正章程變更登記節錄即載明：
    乙○○確為弼信公司股東之一，足證被告間確有借貸關係，
    乙○○借貸目的即為投資弼信公司。
  (四)買賣契約之賣方遲延交付標的物，而買方同意時，第三人亦
    無從置啄。縱乙○○遲延系爭不動產之移轉登記，惟丙○○
    ○同意即可，況被告2人為母子關係，合乎常情。
  (五)97年4 月18日之弼信公司董監事會議紀錄，均無乙○○同意
    或者會中決議替任為連帶保證人之紀錄，又97年4 月18日借
    款申請書所示「連帶保證人乙○○」，係程金梁自行填寫暨
    蓋用弼信公司印鑑，乙○○尚未同意，且未簽署，乙○○係
    於97年5 月29日數日前，程金梁方商請乙○○擔任弼信公司
    向原告借款之連帶保證人，乙○○直至97年5 月29日才同意
    擔任前述連帶保證人。此外，乙○○所投資之弼信公司，業
    於98年12月8 日起停業迄今，且未保留營業處所，弼信公司
    既往資料無從查覓，程金梁、陳文均不知所蹤，本件相關物
    證、人證多有軼失，被告舉證困難。
  (六)答辯聲明：
  1.原告之訴駁回。
  2.如受不利之判決，願供擔保，請准宣告免為假執行。
三、本院之判斷：
  (一)原告主張弼信公司於97年5 月29日邀乙○○為連帶保證人簽
    立保證書及授信約定書予原告，約定就弼信公司現在（包括
    過去所負，現在尚未清償）及將來對於債權人所負之一切債
    務以本金14,0 00,000 元為限額暨其利息、遲延利息、違約
    金、損害賠償、及其他從屬於主債務人之負擔，願與主債務
    人負連帶清償之責。弼信公司自96年10月31日起，陸續簽立
    本票（即借據）7 紙及借據1 紙向原告借款共計14,000,000
    元，詎上開借款於97年10月31日起陸續屆期，迭經催討仍不
    獲清償，依授信約定書第6 條第1 款約定，弼信公司所負之
    一切債務視為全部到期，弼信公司及連帶保證人（即乙○○
    ）應連帶清償尚欠之本金13,338,897元及利息、違約金，此
    部分業經台灣台北地方法院97年度審重訴字第559 號民事判
    決及更正裁定確定在案，又乙○○於97年5 月29日簽立前開
    保證書及授信約定書之前1 個月（即97年4 月29日），以買
    賣為原因，將其名下之系爭不動產移轉登記予其母即丙○○
    ○等情，業據其提出保證書、授信約定書、本票7 紙、借據
    、台北地院97年度審重訴字第559 號民事判決及更正裁定、
    確定證明書、土地登記第2 類謄本、建物登記第2 類謄本等
    件為證（參見本院卷第4 至21頁、第45至46頁），被告對此
    並不爭執，是原告此部分主張，堪信為真實。
  (二)原告復主張乙○○恐因做保而負債，乃於97年4 月29日，以
    買賣為原因，將其名下之系爭不動產移轉登記予其母即丙○
    ○○，而弼信公司旋於97年10月31日發生延滯，被告所為顯
    係通謀虛偽意思表示，依民法第87條第1 項之規定，應屬無
    效，被告間之買賣及所有權移轉登記既屬無效，乙○○依民
    法第113 條或第767 條之規定，得請求丙○○○塗銷所有權
    移轉登記，原告為乙○○之債權人，依民法第242 條規定，
    自得代位請求丙○○○塗銷登記等語，為被告所否認，並執
    前詞置辯。
  1.按第三人主張表意人與相對人通謀而為虛偽意思表示者，該
    第三人應負舉證之責（最高法院48年台上字第29號判例參照
    ）。次按買賣是否出於通謀虛偽意思表示，與買賣價金是否
    確實支付或已否以債權抵償（付），並無必然之關係，價金
    未確實支付，不即表示未有效成立買賣。又民法第87條第1
    項所謂通謀虛偽意思表示，乃指表意人與相對人互相故意為
    非真意之表示而言，故相對人不僅須知表意人非真意，並須
    就表意人非真意之表示相與為非真意之合意，始為相當，若
    僅一方無欲為其意思表示所拘束之意，而表示與真意不符之
    意思者，尚不能指為通謀而為虛偽意思表示，在贈與或買賣
    契約，亦不能僅因契約當事人間有特殊親誼關係或價金之交
    付不實，即謂該贈與或買賣係通謀虛偽成立（最高法院96年
    度台上字第201 號及86年度台上字第3865號判決意旨參照）
    。本件原告主張被告間之系爭不動產買賣契約係屬通謀虛偽
    意思表示一節，既經被告否認，則原告對於上述事實自應負
    舉證之責。
  2.原告主張弼信公司於97年4 月18日召開董監事會議（股東人
    數僅十人），當日乙○○亦出席並參與決議，會中一致通過
    授權董事長程金梁，向原告復興分行申請授信額度14,000,0
    00元，以供營運週轉使用。借戶旋於當日向復興分行提出借
    款之申請，並以乙○○取代徐文龍為連帶保證人，經原告受
    理申請並同意後，於97年5 月29日與被告等人辦理對保手續
    。因此，乙○○早於系爭不動產97年4 月29日辦理移轉登記
    前之97年4 月18日，就知悉將擔任弼信公司之連帶保證人云
    云，然查，弼信公司於97年4 月18日召集董監事會議之討論
    事項為該公司因應營運週轉之需，擬向彰化商業銀行復興分
    行（即原告）申請額度使用，並授權董事長程金梁全喘李（
    應係「全權處理」之誤載）本年度所有貸款事宜。該案由經
    當時弼信公司全體董監事全體一致通過，有該次會議記錄1
    件在卷可稽（參見本院卷第110 頁），然由該會議紀錄觀之
    ，並無從認定乙○○於斯時已同意擔任弼信公司向原告借款
    之連帶保證人。至於原告提出之97年4 月18日借款申請書上
    雖記載乙○○、程金梁、白元飛為弼信公司向原告借款之連
    帶保證人，惟該借款申請書上僅有弼信公司及該公司法定代
    理人程金梁之印章，且該借款之連帶保證人並非包含全體董
    監事在內，倘如原告所述，弼信公司於97年4 月18日召集董
    監事會議時，即已徵得乙○○同意擔任該公司向原告借款之
    連帶保證人，則該次會議記錄理應對此重要事項有所註記，
    自不應概括涵蓋於上述授權程金梁處理該年度（即97年度）
    所有貸款事宜之內，故單憑上開董監事會議記錄及借款申請
    書仍不足以認定乙○○於97年4 月18日即已知悉並同意擔任
    弼信公司向原告借款之連帶保證人，是原告此部分主張，不
    足採信。
  3.原告另主張乙○○雖擔任弼信公司向原告借款之連帶保證人
    ，惟實際上乙○○並未參與該公司之投資云云。然查，依被
    告提出之弼信公司股東名冊及盈餘轉增資配股明細表所示（
    參見本院卷第106 至107 頁），可知乙○○持有弼信公司33
    0,000 之股份，是原告主張乙○○並未參與弼信公司之投資
    云云，並不實在。又被告抗辯乙○○為投資弼信公司，曾數
    次向丙○○○借貸，共計借貸2,000,000 元，並約定年利息
    6 ％，94年間乙○○繼承系爭不動產時，丙○○○鑑於乙○
    ○借貸歷經數年均無力償還，為保障其債權，丙○○○遂與
    乙○○以對話之意思表示約定附停止條件之不動產買賣如下
    ：乙○○於96年年底之前，若無法全數清償向丙○○○借貸
    之本金及利息。乙○○應於3 個月內將系爭不動產讓售予丙
    ○○○。被告間約定系爭不動產作價1,500,000 元，且買賣
    價金優先清償借貸之本金及利息。嗣乙○○於96年年底仍無
    法清償借貸，即依約將系爭不動產於97年4 月29日讓售予丙
    ○○○。系爭不動產價金1,500,000 元，除全額依約優先抵
    償借貸外，乙○○尚積欠丙○○○借貸本金500,000 元及利
    息等語，並提出系爭不動產之買賣所有權移轉契約書、房屋
    稅、土地增值稅、契稅繳款書等件為證（參見本院卷第98至
    100 頁），原告則主張倘如被告所述，被告約定若乙○○未
    於96年底前全數清償借款時，乙○○應於3 個月內將系爭不
    動產，以1,500,000 元讓售予丙○○○，然系爭不動產價格
    議定之依據何在，及為何拖至97年4 月29日始辦理過戶，而
    非依雙方約定於3 個月內辦理云云。經查，依契約自由原則
    ，買賣契約應於何時履行，本可由買賣雙方自行決定，被告
    間雖曾約定乙○○於96年年底仍無法清償借貸，即須依約將
    系爭不動產於3 個月內讓售予丙○○○，然考量被告間為母
    子關係，丙○○○允許乙○○延至97年5 月13日（97年4 月
    29日成立買賣契約）始辦理系爭不動產之移轉登記手續，於
    常理並無相違。又買賣是否出於通謀虛偽意思表示，與買賣
    價金是否確實支付或已否以債權抵償（付），並無必然之關
    係，不能僅因契約當事人間有特殊親誼關係或價金之交付不
    實，即謂該買賣係通謀虛偽成立，原告除提出上述買賣過程
    之質疑外，並未提出其他證據以供本院參酌，揆諸上開規定
    及說明，尚不足以認定兩造間就系爭不動產之買賣契約係屬
    通謀虛偽意思表示。
  4.此外，原告雖否認乙○○曾向丙○○○借貸款項，並持之投
    資於弼信公司，進而主張被告間就系爭不動產之買賣契約係
    屬通謀虛偽意思表示云云。然查，原告向乙○○辦理上述借
    款之對保時間為97年5 月29日，而被告間係於97年4 月29日
    就系爭不動產成立買賣契約，並於同年5 月13日辦理移轉登
    記完畢，原告並未能舉證證明乙○○於97年4 月29日與丙○
    ○○成立買賣契約前即已同意擔任弼信公司向原告借款之連
    帶保證人，已如前述，則乙○○於承擔上述連帶保證責任前
    ，自有權就其名下之財產為任何處置，原告復未能就被告間
    無成立系爭不動產買賣之真意一節舉證以實其說，是原告此
    部分主張委無可採。
四、綜上所述，原告主張乙○○以買賣為原因，將系爭不動產辦
    理移轉登記予丙○○○為通謀意思表示，被告間之上述買賣
    及所有權移轉登記依法均屬無效等節，為不足採。從而，原
    告依民法第87條第1 項、第113 條、第767 條、第242 條規
    定，請求1.確認乙○○、丙○○○就系爭不動產買賣關係不
    存在。2.丙○○○就系爭不動產於97年4 月29日以買賣為原
    因向桃園縣楊梅地政事務所所為之所有權移轉登記應予塗銷
    ，均無理由，不應准許。
五、原告之訴既經駁回，其假執行之聲請亦失所附麗，應併予駁
    回。
六、本件事證已臻明確，兩造其餘主張陳述及其攻擊防禦方法，
    經審酌與本判決結果不生影響，不再一一論述。
七、據上論結，本件原告之訴為無理由，依民事訴訟法第78條，
    判決如主文。
中    華    民    國    99    年    8     月    31    日
                  民事第一庭    法  官  林哲賢
以上正本證明與原本無異
如對本判決上訴，須於判決送達後 20 日內向本院提出上訴狀。
如委任律師提起上訴者，應一併繳納上訴審裁判費。
中    華    民    國    99    年    9     月    1     日
                                書記官  陳佳彬

司法院資訊處製作；財團法人民間司法改革基金會備份。
